臺灣高雄地方法院刑事判決　　　　　　 94年度簡上字第100號
上　訴　人　臺灣高雄地方法院檢察署檢察官
被　　　告　丁○○
上列上訴人因被告詐欺案件，不服本院高雄簡易庭93年度簡字第
5027號中華民國93年10月26日第1 審判決（聲請簡易處刑案號：
臺灣高雄地方法院檢察署93年度偵緝字第1900號），提起上訴並
移送併案審理（臺灣高雄地方法院檢察署93年度偵字第22883 號
、臺灣苗栗地方法院檢察署93年度偵字第4100號），本院管轄之
第2 審合議庭判決如下：
    主  文
原判決撤銷。
丁○○連續幫助連續意圖為自己不法之所有，以詐術使人將本人
之物交付，處有期徒刑陸月，如易科罰金，以參佰元折算壹日。
    事  實
一、丁○○明知詐騙集團經常利用他人之存款帳戶轉帳，以掩飾
    犯罪之不法所得，逃避執法人員之查緝，而提供自己之金融
    帳戶之存摺、提款卡及印鑑章予他人使用，可能被詐騙集團
    所利用，以遂行渠等詐欺犯罪之目的，竟仍容任所提供之帳
    戶可能被詐騙集團用以詐欺取財結果之發生，而基於幫助他
    人實施詐欺取財犯罪之不確定概括故意，連續為下列幫助行
    為：
(一)、於民國92年12月4 日，前往高雄縣鳳山市新富郵局，辦理其
    前於86年3 月26日在該局所申請局號0000000 號、帳號0000
    000 號帳戶之印鑑變更及申請提款卡等手續，並於92年12月
    9 日領取該局所核發之提款卡後，旋在高雄市○○路橋附近
    ，以新臺幣（下同）1000元之代價，將前開郵局帳戶之存摺
    、提款卡及印鑑章，出賣予不詳姓名、年籍之成年女子，該
    名女子與不詳姓名年籍自稱「馬先生」、「馬志文」、「何
    先生」、「王隆成」等成年男子（下稱「馬先生」、「馬志
    文」、「何先生」、「王隆成」）等人所籌組之詐欺集團即
    基於詐欺取財之概括犯意聯絡，連續為下列詐騙行為：
１、於92年12月12日下午3 時許，由該詐騙集團其中1 名成員撥
    打電話給己○○，自稱係郵局人員，佯稱：己○○母親有1
    張中央健保局所開立面額7 千元之匯票存放在郵局逾期未領
    等語，指示己○○撥打0000000000號電話與郵政總局之「馬
    先生」聯絡，己○○不疑有他，遂與「馬先生」聯絡，並依
    「馬先生」之指示撥打0000000000號電話向中央健保局確認
    此事，經該詐騙集團其中1 名成員佯稱：可將該筆款項轉匯
    至己○○之世華銀行帳戶等語，致己○○陷於錯誤，前往臺
    北市北投區○○○路8 號前之自動提款機前，依該詐騙集團
    成員之指示操作後，將其所有世華銀行帳戶內存款99860 元
    轉入丁○○前開郵局帳戶內。
２、於同日下午4 時許，由該詐騙集團其中1 名成員撥打電話給
    乙○○，佯稱：你有1 封退健保費之雙掛號，裡面有1 張
    8096元之匯票及1 封公文，已到期退回博愛路的郵政總局等
    語，指示乙○○撥打0000000000號電話與郵政總局之「馬志
    文」聯絡，乙○○不疑有他，遂與「馬志文」聯絡，「馬志
    文」又佯稱：確實有此封信，但已退回健保局等語，乙○○
    即依其指示撥打0000000000號電話與中央健保局聯絡，再經
    該詐騙集團其中1 名成員自稱中央健保局人員，佯稱：匯票
    還好沒有過期，要將匯票退回郵政總局等語，乙○○再與「
    馬志文」聯絡，經「馬志文」佯稱：要將匯票傳真到西湖郵
    局等語，指示乙○○攜帶存摺及提款卡至西湖郵局領取，致
    乙○○陷於錯誤，前往臺北市內湖西湖郵局前之自動提款機
    ，依「馬志文」指示操作後，將其所有郵局帳戶內存款9985
    8 元轉入丁○○前開郵局帳戶內。
３、於同年月13日下午2 時許，由「何先生」撥打電話給戊○○
    ，佯稱：我這是郵政局，你有郵件未領，可能有健保費可以
    退費等語，戊○○不疑有他，遂依「何先生」指示撥打0000
    000000號電話與中央健保局聯絡，並由該詐騙集團其中1 名
    男性成員佯稱：因時間快要到期，只能用金融轉帳等語，戊○○即依該男子指示撥打0000000000號電話，由「王隆成」
    接聽後，指示戊○○持提款卡至自動提款機前操作，致戊○○陷於錯誤，依「王隆成」指示操作後，將其所有帳戶內存
    款99832元轉入丁○○前開郵局帳戶內。
(二)、於93年2 月12日，前往高雄市三民區慶豐商業銀行三民分行
    設立帳號00000000000000號帳戶後，旋在不詳地點，將上開
    帳戶之存摺、提款卡、印鑑章提供予不詳姓名、年籍自稱「
    王先生」、「李先生」等成年男子（下稱「王先生」、「李
    先生」）等人所籌組之詐欺集團使用，該詐欺集團成員即基
    於詐欺取財之犯意聯絡，於同年月14日上午10時30分許，由
    「王先生」、「李先生」分別自稱係郵政總局及中央健保局
    人員而撥打電話給庚○○，佯稱：黃連勝（即庚○○之子）
    有退稅之雙掛號，金額共8928元，請黃連勝至臺北市郵政總
    局辦理退稅，並須至提款機辦理等語，且留下0000000000、
    0000000000、0000000000、0000000000等4 支聯絡電話，致
    庚○○陷於錯誤，依渠等指示，持提款卡至自動提款機前操
    作後，將其所帳戶內存款13255 元（聲請簡易判決處刑書誤
    載為13272元）轉入丁○○前開慶豐商業銀行帳戶內。
(三)、於同年2 月9 日，前往高雄市三民區臺灣土地銀行博愛分行
    設立帳號000000000000號帳戶後，旋在不詳地點，將上開帳
    戶之存摺、提款卡、印鑑章提供予不詳姓名、年籍自稱「王
    自賢」之成年男子（下稱「王自賢」）等人所籌組之詐欺集
    團使用，該詐欺集團成員即基於詐欺取財之犯意聯絡，於同
    年月23日下午5 時5 分許，由「王自賢」撥打電話給丙○○
    ，佯稱：丙○○溢繳健保費9 千多元，匯票被退回臺北郵政
    總局保管中，若不快去辦理退費，會被國庫沒收等語，致丙○○陷於錯誤，依「王自賢」指示前往郵局自動提款機前，
    且因丙○○不擅操作提款機，遂請路人代為輸入「王自賢」
    所提供之數字進入提款機後，將丙○○所有之郵局帳戶內存
    款92000 元轉入丁○○前開臺灣土地銀行博愛分行帳戶內。
二、嗣經己○○、乙○○、戊○○、庚○○、丙○○等人事後查
    覺有異，始知受騙而報警處理，因而查獲上情。
三、案經高雄縣警察局移送臺灣高雄地方法院檢察署檢察官偵查
    後聲請簡易判決處刑暨移送併案審理，及苗栗縣警察局通霄
    分局報告臺灣苗栗地方法院檢察署檢察官移送併案審理。
    理  由
一、訊據被告丁○○固坦承設立前開郵局、慶豐商業銀行、臺灣
    土地銀行等3 個帳戶之事實，惟矢口否認有何幫助詐欺犯行
    ，先辯稱：郵局帳戶是在82年當兵之前就申請了，82年因逃
    兵被抓去關，直到91年才出獄，當兵時存摺放在部隊的櫃子
    裡沒有上鎖，逃兵時也沒有拿走云云；嗣改稱：93年初警察
    到我住處臨檢，我就離開該處，再回去時皮箱已經不見了，
    3 個帳戶的存摺、提款卡都放在該只皮箱內一起遺失云云；
    旋又改稱：是公司把我的帳戶拿去作為薪資轉帳之用，存摺
    、提款卡、印章都被拿走，我不知道帳戶被拿去作為詐騙之
    用，沒有拿到錢云云。經查：
(一)、上揭被害人己○○、乙○○、戊○○、庚○○、丙○○等人
    分別接獲詐騙集團成員來電佯稱：有健保局所開立退費之匯
    票被退回郵政總局，須經由操作自動提款機之方式辦理退費
    等語，致渠等均陷於錯誤，依詐騙集團成員指示持提款卡前
    往自動提款機前操作後，將渠等所有之帳戶內存款分別匯入
    被告前開郵局、慶豐商業銀行、臺灣土地銀行等3 個帳戶內
    等事實，業據被害人己○○、乙○○、戊○○、庚○○、丙○○等人於警詢中指述甚詳，並有鳳山郵局93年5 月12日鳳
    營字第93506018017 號函所附被告前開郵局帳戶之郵政存簿
    儲金立帳申請書影本、儲戶申請變更帳戶事項申請書影本、
    該帳戶之客戶歷史交易清單、被害人己○○所提供之郵政儲
    金匯業局自動櫃員機儲戶交易明細表、被害人乙○○所提供
    之中郵政公司自動櫃員機交易明細表影本、內湖西湖郵局郵
    政存簿儲金簿影本、被害人戊○○所提供之中郵政公司自動
    櫃員機交易明細表、慶豐商業銀行股份有限公司三民分行93
    年3 月2 日（93）慶銀民字第31號函所附被告前開慶豐商業
    銀行帳戶之開戶資料、客戶歷史檔交易明細查詢、被害人庚○○所提供之中郵政公司自動櫃員機交易明細表影本、存摺
    明細影本、臺灣土地銀行博愛分行93年3 月4 日博存字第09
    30000062號函所附被告前開臺灣土地銀行帳戶之存款印鑑卡
    影本、帳戶明細查詢、客戶往來明細查詢、被害人丙○○所
    提供之中郵政公司自動櫃員機交易明細表影本等資料各1 份
    附卷可稽，應堪認定。
(二)、被告雖以前詞置辯，惟查：
１、被告於93年2 月6 日警詢中已供承：於92年12月份（詳細日
    期已忘記），在高雄市○○路橋附近將新富郵局000-000000
    0000000000帳號存簿、提款卡、開戶印章交給1位 不知名的
    小姐，當時言明將會匯入1000元給我，因為缺錢吃飯才會賣
    掉該存簿物品等語。且依卷附被告前開郵局帳戶之郵政存簿
    儲金立帳申請書影本、儲戶申請變更帳戶事項申請書影本、
    客戶歷史交易清單等資料可知，此帳戶係於86年3 月26日申
    請設立，且曾於92年12月4 日因印鑑遺失而申請更換印鑑及
    申請提款卡，並於同年月9 日領取提款卡、更換密碼及申請
    語音密碼，隨後被害人己○○、乙○○、戊○○等人旋於同
    年月12日及13日陸續受騙而匯款進入該帳戶內之事實。而被
    告自始均不否認有設立此帳戶之事實，再經核對上開郵政存
    簿儲金立帳申請書影本及儲戶申請變更帳戶事項申請書影本
    上申請人填載內容之筆跡均相符，足認被告曾於92年12月4
    日親自前往郵局辦理申請更換印鑑及申請提款卡等手續，並
    於同年月9 日至該局領取提款卡之事實。再參以被告更換印
    鑑、領取提款卡之時間，與被害人己○○、乙○○、戊○○
    等人受騙匯款進入被告前開郵局帳戶之時間十分緊接，且在
    此段期間內被告亦無因遺失帳戶資料而報案或辦理掛失手續
    之舉動，則若非被告提供此帳戶之存摺、提款卡及印鑑章予
    詐騙集團使用，詐騙集團當無可能在短時間內取得此帳戶，
    用以遂行向被害人己○○、乙○○、戊○○等人詐欺取財之
    犯行，且相信被告不會報案或辦理掛失手續致渠等無法順利
    提領被害人所匯入之款項，足見被告前開警詢自白確與事實
    相符，而堪以採信。
２、被告亦坦承設立前開慶豐商業銀行、臺灣土地銀行帳戶之事
    實。且被告於93年2 月12日設立前開慶豐商業銀行帳戶後，
    詐騙集團旋於同年月14日利用此帳戶向被害人庚○○詐取財
    物；另被告於同年月9 日設立前開臺灣土地銀行帳戶後，詐
    騙集團旋於同年月23日利用此帳戶向被害人丙○○詐取財物
    ，分別有卷附被告前開慶豐商業銀行帳戶之開戶資料、客戶
    歷史檔交易明細查詢、被告前開臺灣土地銀行帳戶之存款印
    鑑卡影本、帳戶明細查詢、客戶往來明細查詢等資料可參。
    衡之被告設立前開2 帳戶之時間，與被害人庚○○、丙○○
    受騙匯款進入被告前開2 帳戶之時間十分緊接，且在此段期
    間內被告亦無因遺失帳戶資料而報案或辦理掛失手續之舉動
    ，則若非被告提供此2 帳戶之存摺、提款卡及印鑑章予詐騙
    集團使用，詐騙集團當無可能在短時間內取得此2 帳戶，用
    以遂行向被害人庚○○、丙○○詐欺取財之犯行，且相信被
    告不會報案或辦理掛失手續致渠等無法順利提領被害人所匯
    入之款項，是被告確有提供此2 帳戶之存摺、提款卡及印鑑
    章予詐騙集團使用之事實，應堪認定。。
３、被告雖於93年9 月23日偵訊時翻異警詢中之自白，辯稱：郵
    局帳戶是在82年當兵之前就申請了，82年因逃兵被抓去關，
    直到91年才出獄，當兵時存摺放在部隊的櫃子裡沒有上鎖，
    逃兵時也沒有拿走云云；惟於本院94年3 月8 日準備程序中
    即改稱：93年初警察到我住處臨檢，我就離開該處，再回去
    時皮箱已經不見了，3 個帳戶的存摺、提款卡都放在該只皮
    箱內一起遺失云云；嗣於本院94年7 月28日審理中又改稱：
    是公司把我的帳戶拿去作為薪資轉帳之用，存摺、提款卡、
    印章都被拿走云云，其先後3 次所辯均不相符，且被告既曾
    於92年12月間辦理前開郵局帳戶更換印鑑及申請提款卡等手
    續，被害人己○○、乙○○、戊○○等人亦在該月受騙而匯
    款進入該帳戶內之事實，業如前述，此帳戶之存摺自不可能
    係被告於82年間逃兵時即遺留在部隊中，或於93年初始因住
    處遭警察臨檢而遺失，此部分所辯顯與事實不符；再者，一
    般公司為員工辦理薪資轉帳，員工僅須將帳號提供予公司即
    可辦理，並無將存摺、提款卡、印鑑章一併提出予公司之必
    要，此部分所辯亦與常情有悖，足見被告前開所辯均係臨訟
    杜撰之詞，不足採信。
４、綜上所述，被告確有提供前開郵局、慶豐商業銀行、臺灣土
    地銀行等3 個帳戶之存摺、提款卡、印鑑章予詐騙集團使用
    之事實，應堪認定。
(三)、按金融帳戶為個人理財之工具，申請開設金融帳戶並無任何
    特殊之限制，一般民眾只須提出身分證、印章皆能自由申請
    開戶，並得同時在不同金融機構申請多數存款帳戶使用，此
    乃眾所週知之事實，且依一般人之社會生活經驗，倘係合法
    收入，本可自行向金融機構開戶使用，而無蒐集他人帳戶之
    必要，苟見他人不自行申請開立帳戶而蒐集不特定人之帳戶
    使用，衡情應可知悉被蒐集之帳戶係被利用為與財產有關之
    犯罪工具。又邇來，利用人頭帳戶作為出入帳戶，而向不特
    定民眾詐取金錢之犯罪案件層出不窮，且經媒體廣為披載，
    被告正值青壯，係智力成熟之人，對此應知之甚詳，竟仍將
    前開郵局、慶豐商業銀行、臺灣土地銀行等3 個帳戶之存摺
    、提款卡及印鑑章等物先後提供予詐欺集團使用，被告固不
    知詐欺集團將用以作何犯罪用途，然對於詐欺集團將利用其
    所交付之帳戶，用於犯罪之使用，顯屬可以預見其發生，且
    並不違背其本意，足見被告應有幫助詐欺集團利用前開帳戶
    作為詐欺取財不法使用之不確定故意存在，要屬無疑。本案
    事證明確，被告犯行堪以認定。
(四)、又本院認定被告犯罪事實所憑前揭被害人於警詢中之陳述及
    書面資料，雖屬被告以外之人於審判外之言詞及書面陳述，
    惟檢察官及被告於本院調查證據時，知有不得作為證據之情
    形，均未於言詞辯論終結前聲明異議，視為同意作為本案之
    證據方法，本院審酌前揭證據方法作成之情況，認為適當，
    依刑事訴訟法第159 條之5 規定，應認均有證據能力，附此
    敘明。
二、按刑法上之幫助犯，係對於犯罪與正犯有共同之認識，而以
    幫助之意思，對於正犯資以助力，而未參與實施犯罪之行為
    者而言，是以，如未參與實施犯罪構成要件之行為，且係出
    於幫助之意思提供助力，即屬幫助犯，而非共同正犯。本件
    被告事實欄一之(一)部分提供前開郵局帳戶之存摺、提款卡及
    印鑑章予不詳姓名、年籍之成年女子與「馬先生」、「馬志
    文」、「何先生」、「王隆成」等人所籌組之詐欺集團使用
    ，使該詐騙集團成員得基於詐欺取財之概括犯意聯絡，連續
    向被害人己○○、乙○○、戊○○等人施用詐術，致使渠等
    均陷於錯誤，分別匯款至被告前開郵局帳戶內，而遂行詐欺
    取財之犯行；事實欄一(二)部分提供前開慶豐商業銀行帳戶之
    存摺、提款卡及印鑑章予「王先生」、「李先生」等人所籌
    組之詐欺集團使用，使該詐騙集團成員得基於詐欺取財之犯
    意聯絡，向被害人庚○○施用詐術，致其陷於錯誤，匯款至
    被告前開慶豐商業銀行帳戶內，而遂行詐欺取財之犯行；及
    事實欄一(三)部分提供前開臺灣土地銀行帳戶之存摺、提款卡
    及印鑑章予「王自賢」等人所籌組之詐欺集團使用，使該詐
    騙集團成員得基於詐欺取財之犯意聯絡，向被害人丙○○施
    用詐術，致其陷於錯誤，匯款至被告前開臺灣土地銀行帳戶
    內，而遂行詐欺取財之犯行，被告上開單純提供帳戶供人使
    用之行為，並不等同於向被害人施以欺罔之詐術行為，且無
    證據證明被告有參與詐欺取財犯行之構成要件行為，是被告
    提供帳戶之存摺、提款卡及印鑑章供人使用之行為，對於前
    開詐騙集團遂行詐欺取財犯行，資以助力，核其所為，均係
    犯刑法第339 條第1 項詐欺取財罪之幫助犯。又按連續幫助
    與幫助連續為不同之犯罪態樣，如基於概括犯意，多次幫助
    他人犯罪，為連續幫助，該幫助者有多次犯罪行為；如以1
    幫助行為，幫助他人連續犯罪，則為幫助連續，就幫助犯而
    言，僅有1 次犯罪行為（最高法院87年度臺上字第3865號判
    決可資參照）。被告以1 個提供郵局帳戶之行為，幫助詐騙
    集團連續向被害人己○○、乙○○、戊○○等人詐欺取財，
    為幫助連續詐欺取財罪。被告先後3 次提供帳戶供詐騙集團
    使用，幫助詐騙集團遂行詐欺取財犯行，時間緊接，方法相
    同，觸犯構成要件相同之罪名，為幫助犯之連續犯，應依刑
    法第56條論以1 情節較重之幫助連續詐欺取財罪，並加重其
    刑。另被告係幫助犯，爰依刑法第30條第2 項之規定，按正
    犯之刑減輕之，刑度同時有加減，先加後減。再檢察官雖未
    就被告幫助詐騙集團詐騙被害人乙○○，及幫助詐欺集團詐
    騙被害人庚○○、丙○○等犯罪事實聲請簡易判決處刑，惟
    此部分分別與被告前揭幫助連續詐欺取財犯行間有事實上1
    罪及連續犯之裁判上1 罪關，均為聲請簡易判決效力所及，
    本院自應併予審理。
三、原審以被告犯罪事證明確，予以論罪科刑，固非無見，惟查
    ：(一)被告幫助詐騙集團詐騙被害人乙○○、庚○○、丙○○
    部分，原審未及併案審酌；(二)被告係幫助詐騙集團連續詐欺
    取財，已如前述，原判決主文漏未諭知，亦未於理由欄加以
    論述；(三)被告所幫助之前開詐騙集團均由2 名以上成員所組
    成，渠等應有詐欺取財之犯意聯絡；另被害人庚○○以自動
    提款機轉入被告前開慶豐商業銀行帳戶內之存款，不包括手
    續費17元，應僅有13255 元，原判決事實欄關於此部分之記
    載顯有違誤；(四)原判決理由欄誤將被告姓名記載為陳信佑，
    致判決之主文、事實、理由有所矛盾，均有未洽，檢察官併
    案提起上訴為有理由，自應由本院予以撤銷改判。本院審酌
    被告先後提供3 個帳戶予他人詐欺取財使用，紊亂社會正常
    交易秩序，並使不法之徒藉此輕易詐取財物，檢警難以追查
    緝捕，致5 名被害人受有損害，迄今未賠償渠等所受損失，
    且犯後猶飾卸責，毫無悔意等一切情狀，爰量處如主文所示
    之刑，並諭知易科罰金之折算標準。
據上論斷，應依刑事訴訟法第455 條之1 第1 項、第3 項、第
369 條第1 項前段、第364 條、第299 條第1 項前段，刑法第56
條、第339 條第1 項、第30條第1 項前段、第2 項、第41條第1
項，罰金罰鍰提高標準條例第1 條前段、第2 條，判決如主文。
本案經檢察官甲○○到庭執行職務。
中　　華　　民　　國　　94　　年　　8 　　月　　11　　日
              鳳山刑事第1庭     審判長法　官  陳志銘
                                      法　官  林芳華
                                      法  官  王雅苑
以上正本證明與原本無異。
如不服本判決，應於收受送達後10日內向本院提出上訴書狀。
 　　　　　　　　　　　　　　　       書記官  林志衡
中　　華　　民　　國　　94　　年　　8 　　月　　11　　日
附錄法條：
中華民國刑法第339條第1項
意圖為自己或第3 人不法之所有，以詐術使人將本人或第3 人之
物交付者，處5 年以下有期徒刑、拘役或科或併科1 千元以下罰
金。
